臺灣臺中地方法院刑事判決　　　　　　　100年度訴字第805號
公　訴　人　臺灣臺中地方法院檢察署檢察官
被　　　告　蘇文俊
上列被告因偽造文書等案件，經檢察官提起公訴（99年度偵字第
18833號），嗣經本院合議庭裁定由受命法官獨任適用簡式審判
程序，本院判決如下：
    主    文
蘇文俊共同犯行使偽造私文書罪，累犯，處有期徒刑陸月，如易
科罰金，以銀元佰元即新臺幣玖佰元折算壹日，減為有期徒刑
月，如易科罰金，以銀元佰元即新臺幣玖佰元折算壹日。偽
造如附表所示之署名及印文，及偽造之「林其煥」、「彭張玉妹
」印章各壹枚均沒收。
    犯罪事實
一、蘇文俊前於民國86年間因麻醉藥品管理條例案件，經臺灣板
    橋地方法院判處有期徒刑3月，如易科罰金，以銀元300元折
    算1日確定，於87年3月31日易科罰金執行完畢。詎猶不知警
    惕，明知其與蔡玟涓無力按期繳交購車貸款，竟與蔡玟涓（
    另經判處有期徒刑1年，減為有期徒刑6月確定）及真實姓名
    年籍均不詳之成年男子、成年女子各1人（合計共4人），基
    於行使偽造私文書以詐欺取財之犯意聯絡，先由蘇文俊與不
    知情、當時任職南陽實業股份有限公司（下稱南陽公司）北
    板橋營業所業務員之徐灝（另經判決無罪確定）聯繫購車事
    宜，再於90年5月16日15時許，在臺中市某汽車旅館內簽約
    購買車牌號碼2N-0831號HONDA牌汽車，旋即進行對保手續，
    由蔡玟涓於第一商業銀行本票之發票人欄及第一商業銀行
    HONDA汽車貸款申請書（下稱汽車貸款申請書）之申請人欄
    簽名，蘇文俊則在上開2文書之連帶保證人欄簽名，而前揭
    不詳姓名、年籍之成年男子與成年女子各1人則分別冒用「
    林其煥」及「彭張玉妹」名義在上開2文書之連帶保證人欄
    內偽造「林其煥」及「彭張玉妹」之署名，並委由不知情、
    已成年之朝欽實業股份有限公司（下稱朝欽公司）之審核人
    員轉委請某不知情之成年刻印業者偽造「林其煥」及「彭張
    玉妹」印章各1枚後，再由上開審核人員持以偽蓋「林其煥
    」及「彭張玉妹」之印文於其上（偽造署押及印文所在文書
    、數量均詳如附表所示），而偽造林其煥、彭張玉妹願就該
    本票債務及汽車貸款債務負連帶保證責任之私文書，再將二
    者一併交付徐灝轉予朝欽公司（按朝欽公司乃負責處理南陽
    公司售出汽車後之汽車貸款審核業務）而行使之，足以生損
    害於朝欽公司對於客戶資料管理之正確性、及林其煥、彭張
    玉妹本人。嗣朝欽公司於核准前揭汽車貸款案後，即將上開
    2文書連同核准單送交第一商業銀行核貸，迨第一商業銀行
    撥款予南陽公司後，南陽公司於90年5月17日以蔡玟涓名義
    領得2N- 0831號牌照，再由徐灝於90年5月18日交車予蘇文
    俊。惟因蔡玟涓並未依約繳交第一期款，第一商業銀行乃將
    其對蔡玟涓之貸款債權轉讓予朝欽公司，朝欽公司聯絡蔡玟
    涓無著後，即持前開本票向臺灣板橋地方法院聲請本票強制
    執行後，臺灣板橋地方法院乃於90年7月31日以90年度票字
    第5976號准許強制執行（相對人為蔡玟涓、蘇文俊、林其煥
    與彭張玉妹）。其後，彭張玉妹於91年間向臺灣士林地方法
    院訴請確認本票（即上開第一銀行本票）債權不存在，經該
    院內湖簡易庭於91年4月9日以90年度湖簡字第92 8號判決彭
    張玉妹勝訴，而林其煥則向臺灣臺北地方法院檢察署對朝欽
    公司法定代理人徐吉永提出偽造有價證券之刑事告訴，朝欽
    公司始知上情，並於96年3月27日向臺灣板橋地方法院檢察
    署提出告訴，進而查悉上情。
二、案經朝欽公司訴由臺灣板橋地方法院檢察署檢察官偵查後呈
    請請臺灣高等法院檢察署檢察長令轉由臺灣臺中地方法院檢
    察署檢察官偵查起訴。
    理    由
一、上開事實，業據被告蘇文俊於本院審理中坦承不諱，核與證
    人即告訴人代理人呂正新，證人蔡玟涓、徐灝、蘇恒隆、趙
    明星、林其煥於偵訊中所述相合，復有朝欽公司96年3月27
    日提出之本票影本、第一商業銀行HONDA汽車貸款申請書、
    車輛動產抵押契約書、債權移轉通知書、臺灣板橋地方法院
    90年度票字第5976號民事裁定及民事裁定確定證明書、臺灣
    士林地方法院內湖簡易庭90年度湖簡字第928號宣示判決筆
    錄（彭張玉妹）、證人趙明星96年6月5日提出之蔡玟涓、彭
    張玉妹、蘇文俊、林其煥身分證影本、交通部公路總局臺中
    區監理所南投監理站96年10月19日中監投字第0960015361號
    函及檢附之車號2N-0831號91年3月19日過戶登記書、臺北區
    監理所96年10月26日北監車字第0960042510號函及檢附之車
    號2N-0831號汽車新領牌照登記書等在卷可稽（見臺灣板橋
    地方法院檢察署96年度他字第2481號卷第5至15頁、第60頁
    、第97至98頁、第116至117頁），堪信被告上開供述內容，
    應與事實相符，而可採信，並足資採為其論罪科刑之依據。
二、被告行為後，刑法業於94年1月7日修正，於同年2月2日公佈
    ，於95年7月1日施行。修正後刑法第2條第1項明文：「行為
    後法律有變更者，適用行為時之法律。但行為後之法律有利
    於行為人者，適用最有利於行為人之法律。」改採「從舊從
    輕」主義，係規範行為後法律變更所衍生新舊法律比較適用
    之準據法，以適用最有利於行為人之法律為原則。據此，法
    院裁判時已在新法施行之後，雖新舊法之內容有所修正，但
    對行為人倘無有利或不利之情形者（例如僅修正法律用語，
    新舊法法定刑仍屬相同），即無適用上開規定為新舊法比較
    之問題。而查，刑法第28條原規定：「二人以上共同『實施
    』犯罪之行為者，皆為共同正犯。」亦於上述時間同時修正
    為：「二人以上共同『實行』犯罪之行為者，皆為共同正犯
    。」將舊法之「實施」修正為「實行」。原「實施」之概念
    ，包含陰謀、預備、著手及實行等階段之行為，修僅共同實
    行犯罪行為始成立共同正犯。是新法共同正犯之範圍縮小，
    排除陰謀犯、預備犯之共同正犯。新舊法共同正犯之規定固
    有修正。但對本件被告與蔡玟涓及真實姓名年籍均不詳之成
    年男子、成年女子各1人間係基於犯意聯絡，共同實行本案
    犯行而言，不論新法、舊法，均構成共同正犯，上述刑法第
    28 條之修正內容，對於被告並無「有利或不利」之影響，
    依前述說明，自無適用修正後刑法第2條第1項之規定為比較
    新舊法適用之必要。至被告行為後，刑法第47條累犯之規定
    ，業於94年1月7日修正公佈，並於95年7月1日施行，修正後
    刑法第47條第1項規定：「受徒刑之執行完畢，或一部之執
    行而赦免後，五年以內故意再犯有期徒刑以上之罪者，為累
    犯，加重本刑至二分之一。」，修正後刑法第49條規定「累
    犯之規定，於前所犯罪在外國法院受裁判者，不適用之。」
    ，與修正前刑法第47條規定「受有期徒刑之執行完畢，或受
    無期徒刑或有期徒刑一部之執行而赦免後，五年以內再犯有
    期徒刑以上之罪者，為累犯，加重本刑至二分之一。」，修
    正前刑法第49條規定「累犯之規定，於前所犯罪依軍法或於
    外國法院受裁判者，不適用之。」不同。且修正後刑法關於
    累犯之規定，其5年以內再犯之罪以故意犯為限，始應論以
    累犯，惟如前案係依軍法審判者，亦應論以累犯。修正前刑
    法關於累犯之規定，其5年以內再犯之罪以有期徒刑以上之
    罪（不分故意犯或過失犯），均應論以累犯，惟如前案係依
    軍法審判者，則不應論以累犯。而本案被告不論依新舊法規
    定，均應論以累犯，故上述刑法第47條之修正內容，對於被
    告並無「有利或不利」之影響，依前述說明，亦無適用修正
    後刑法第2條第1項之規定為比較新舊法適用之必要（參見最
    高法院95年11月7日95年度第21次刑事庭會議決議意旨，及
    同院97年度第2次刑事庭會議決議、同院98年度臺上字第131
    2號、第1316號裁判要旨參照），是本件被告之犯行，爰逕
    行適用修正後刑法第28條、第47條第1項之規定論處。
三、被告行為後，刑法業於94年1月7日修正，於同年2月2日公佈
    ，於95年7月1日施行。按行為後法律有變更者，適用行為時
    之法律，但行為後之法律有利於行為人者，適用最有利於行
    為人之法律，修正後即現行刑法第2條第1項訂有明文。又按
    比較新舊法，應就罪刑有關之共犯、未遂犯、想像競合犯、
    牽連犯、連續犯、結合犯，以及累犯加重、自首減輕暨其他
    法定加減原因（如身份加減）與加減例等一切情形，綜其全
    部罪刑之結果而為比較，此有最高法院95年5月23日第8次刑
    庭會議決議第一、（四）則可資參照：是：
  (一)修正後刑法第33條第5款經修正為：「主刑之種類如下：五
    、罰金：新臺幣一千元以上，以百元計算之」，依修正後之
    法律，刑法第339條第1項詐欺取財罪，所得科處之罰金刑最
    低額為新臺幣1,000元，然依被告行為時即修正前刑法第33
    條第5款之罰金最低額為銀元1元，並提高10倍，前開罰金刑
    ，最低額為銀元10元，若乘以3倍而換算為新臺幣，最低額
    僅為新臺幣30元；再者，罰金刑之加重，又自修正前刑法第
    68條所定「僅加重其最高度」修正為同法第67條所定「其最
    高度及最低度同加重之」。因此比較上述修正前、後之法律
    ，自以被告行為時即修正前關於科處罰金刑之法律較有利於
    被告。（另同時修正施行之刑法施行法第1條之1，與被告行
    為時之罰金罰鍰提高標準條例第1條前段比較，二者規定適
    用之結果並無不同，自應適用裁判時之法律即刑法施行法第
    1條之1，最高法院96年度臺上字第1136號判決意旨參照）。
  (二)被告之行為後，刑法第55條關於牽連犯之規定，亦於94年1
    月7日修正公佈刪除，並於95年7月1日施行，是於新法修正
    施行後，被告於本案所為之行使偽造私文書罪及詐欺取財，
    即須分論併罰。則被告之犯行，因行為後新法業已刪除牽連
    犯之規定，此刪除雖非犯罪構成要件之變更，但顯已影響行
    為人刑罰之法律效果，自屬法律有變更，經比較新、舊法規
    定，修正後之規定對於被告較為不利，依刑法第2條第1項前
    段之規定，仍應適用較有利於被告行為時之法律，即刑法第
    55 條關於牽連犯之規定，從較重之一罪予以論處。
  (三)綜合上述各條文修正前、後之比較，揆諸前揭最高法院決議
    及修正後刑法第2條第1項前段、但書規定之「從舊從輕」原
    則，因被告所犯刑法第339條第1項詐欺取財罪部分，依修正
    前刑法第33條第5款規定，其法定得予科處之罰金刑最低額
    度較低，且依修正前刑法，被告所犯之第216條、第210條行
    使偽造私文書罪，及刑法第339條第1項詐欺取財罪之部分，
    亦得成立牽連犯而從一重處斷。是綜被告全部罪刑之比較，
    自應一體適用被告行為時之法律，即修正前刑法之相關規定
    予以論處。
四、核被告所為係犯第216條、第210條行使偽造私文書罪，及同
    法第339條第1項詐欺取財罪。被告偽造「林其煥」及「彭張
    玉妹」之印章係偽造私文書之預備行為，另偽造「林其煥」
    及「彭張玉妹」之署名、印文為偽造私文書之部分行為，均
    應為偽造私文書之行為所吸收（最高法院30年上字第3232號
    判例）；又其偽造私文書後，復持以行使，偽造之低度行為
    應為高度之行使行為所吸收；均不另論罪（最高法院22年上
    字第564號判例）。被告係委由不知情、已成年之朝欽公司
    之審核人員轉委請某不知情之成年刻印業者偽造「林其煥」
    及「彭張玉妹」印章各1枚後，再由上開審核人員持以偽蓋
    「林其煥」及「彭張玉妹」之印文於其上，而偽造林其煥、
    彭張玉妹願就該本票債務及汽車貸款債務負連帶保證責任之
    私文書，已如前述，是被告利用上開不知情之朝欽公司之審
    核人員、某成年刻印業者犯上開犯行，為間接正犯。被告與
    蔡玟涓及真實姓名年籍均不詳之成年男子、成年女子各1人
    間，就上開犯行，有犯意聯絡，行為分擔，均為共同正犯。
    被告所犯上開2罪間，有方法、目的之牽連關係，應依修正
    前刑法第55條規定論以牽連犯，並從一重之共同犯行使偽造
    私文書罪論處（最高法院82年度臺上字第3117號裁判要旨）
    。被告曾於86年間因麻醉藥品管理條例案件，經臺灣板橋地
    方法院判處有期徒刑3月，如易科罰金，以銀元300元折算1
    日確定，於87年3月31日易科罰金執行完畢之事實，有臺灣
    高等法院被告前案紀錄表在卷可查，其於有期徒刑執行完畢
    後5年內，再故意犯本件有期徒刑以上之罪，依修正後刑法
    第47條第1項之規定，構成累犯，並應加重其刑。爰審酌被
    告犯罪後坦承犯行、於本院審理中悔意殷殷，態度尚佳，及
    其所為對於證人林其煥、彭張玉妹所生生活上之困擾、損害
    ，暨其現已有正當工作，其父患有中度肢障，其配偶、子女
    均為列冊之低收入戶，均有待其照養，其家計沈重等一切情
    狀，量處如主文所示之刑，並依中間時法即依修正前刑法第
    41條第1項前段、修正刪除前罰金罰鍰提高標準條例第2條及
    現行法規所定貨幣單位折算新臺幣條例第2條之規定，諭知
    被告如易科罰金之折算標準（按被告行為後，刑法第41條第
    1項前段規定，業於94年1月7日修正，於同年2月2日經總統
    公布，於95年7月1日施行，依此次修正前刑法第41條第1項
    前段、罰金罰鍰提高標準條例第2條〈現已刪除〉之規定，
    易科罰金之折算標準原以銀元100元、200元、300元折算1日
    ，經依現行法規所定貨幣單位折算新臺幣條例第2條規定折
    算為新臺幣後，應以新臺幣300元、600元、900元折算1日，
    而此次刑法第41條第1項前段修正後，則規定為以新臺幣1,0
    00元、2,000元、3,000元折算1日，因屬科刑規範事項之變
    更，其折算標準為裁判時所應諭知，自有就新舊法規定比較
    之必要，經比較新舊法之結果，以被告行為時之舊法較為有
    利於被告，自應舊法即依修正前刑法第41條第1項前段、修
    正刪除前罰金罰鍰提高標準條例第2條及現行法規所定貨幣
    單位折算新臺幣條例第2條之規定，諭知被告如易科罰金之
    折算標準。）另本件被告之犯罪時間係在中華民國96年罪犯
    減刑條例所定減刑基準日即民國96年4月24日之前，合於該
    條例所定減刑規定之適用，應依該條例第2條第1項第3款之
    規定，減其刑至2分之1，並諭知如上述易科罰金之折算標準
    。偽造之「林其煥」、「彭張玉妹」印章各1枚雖未扣案，
    惟無證據證明業已滅失，連同偽造之如附表所示之「林其煥
    」、「彭張玉妹」署名及印文，均應依刑法第219條規定予
    以宣告沒收（沒收係屬執行事項，不生新舊法比較之問題，
    最高法院24年上字第5292號判例可資依循）。
據上論斷，應依刑事訴訟法第299第1項前段，刑法第2條第1項、
第28條、刑法第216條、第210條、第339條第1項、修正前刑法第
55條（牽連犯）、修正前刑法第33條第5款、刑法第47條第1項、
修正前刑法第41條第1項前段、刑法第219條，修正刪除前罰金罰
鍰提高標準條例第2條，現行法規所定貨幣單位折算新臺幣條例
第2條，刑法施行法第1條之1第1項、第2項前段，中華民國96年
罪犯減刑條例第2條第1項第3款、第7條、第9條，判決如主文。
本案經檢察官張容珊到庭執行職務。
中    華    民    國   100    年    4     月    20    日
                  刑事第十八庭  法  官  林世民
以上正本證明與原本無異。
如不服本判決應於收受判決後10日內向本院提出上訴書狀，並應
敘述具體理由；其未敘述上訴理由者，應於上訴期間屆滿後20日
內向本院補提理由書（均須按他造當事人之人數附繕本）「切勿
逕送上級法院」。
                                書記官  紀俊源
中    華    民    國   100    年    4     月    20    日
附錄論罪科刑法條中華民國刑法第216條行使第210條至第215條
之文書者，依偽造、變造文書或登載不實事項或使登載不實事項
之規定處斷。
中華民國刑法第210條
偽造、變造私文書，足以生損害於公眾或他人者，處5年以下有
期徒刑。
中華民國刑法第339條
意圖為自己或第三人不法之所有，以詐術使人將本人或第三人之
物交付者，處5年以下有期徒刑、拘役或科或併科1千元以下罰金
。
以前項方法得財產上不法之利益或使第三人得之者，亦同。
前二項之未遂犯罰之。
附表：
┌──┬──────┬──────────────┬────────────┐
│編號│ 日     期  │偽 造 之 印 文 所 在 文 書  │偽造之印文數量          │
├──┼──────┼──────────────┼────────────┤
│ 1. │90年5月16日 │本票（發票日90年5月16日、票 │彭張玉妹署名1枚及印文2枚│
│    │            │面金額580,000元）連帶保證人 │林其煥署名1枚及印文2枚  │
│    │            │簽章欄（見臺灣板橋地方法院檢│                        │
│    │            │察署96年度他字第2481號卷第5 │                        │
│    │            │頁）                        │                        │
├──┼──────┼──────────────┼────────────┤
│ 2. │90年5月16日 │第一商業銀行 HONDA汽車貸款申│彭張玉妹署名及印文各1枚 │
│    │            │請書連帶保證人簽章欄（見上開│林其煥署名及印文各1枚   │
│    │            │他字卷第7頁）               │                        │
└──┴──────┴──────────────┴────────────┘